【裁判字號】    98,交聲,447
【裁判日期】    980428
【裁判案由】    聲明異議
【裁判全文】
臺灣臺中地方法院交通事件裁定         98年度交聲字第447號
原處分機關    交通部公路總局臺中區監理所
異  議  人    甲○○
即受處分人
上列受處分人因違反道路交通管理處罰條例案件，對於交通部公
路總局臺中區監理所於民國九十八年一月二十二日所為之處分（
原處分案號：中監違字第裁六○－Ｌ00000000號裁決書
）聲明異議，本院裁定如下：
    主    文
原處分撤銷。
    理  由
一、按汽車車身式樣、輪胎隻數或尺寸、燃料種類、座位、噸位
    、引擎、車架、車身、頭燈等設備或使用性質、顏色、汽車
    所有人名稱、地址等如有變更，均應向公路監理機關辦理登
    記。道路交通安全規則第二十三條第一項定有明文。次按汽
    車過戶、變更、停駛、復駛、報廢、繳銷牌照、註銷牌照，
    應申請異動登記；汽車各項異動，不依規定申報登記，處汽
    車所有人新臺幣（下同）九百元以上一千八百元以下罰鍰，
    並責令改正。又汽車車身、引擎、底盤、電系等重要設備變
    更或調換，或因交通事故遭受重大損壞修復後，不申請汽車
    公路主管機關施行臨時檢驗而行駛者，處汽車所有人二千四
    百元以上九千六百元以下罰鍰，並責令其檢驗。道路交通管
    理處罰條例第十六條第一項第一款、第十八條第一項亦分別
    定有明文。
二、原處分機關交通部公路總局臺中區監理所略以：駕駛人吳志
    能（非車主）駕駛異議人甲○○所有之車牌號碼Ｂ二－八九
    七二號自用小客貨車（下稱系爭車輛），於九十七年十二月
    十八日十六時許，在臺十九線九二‧五Ｋ處，因「擅自加
    裝車頂置物架放置鋁梯、擅自變更座位登記八人、變更為
    五人座」之違規，經嘉義縣警察局交通警察隊員警依違反道
    路交通管理處罰條例第十八條舉發，並由駕駛人親自簽收。
    駕駛人於期限內到案申訴仍不服，遂依違規事實於九十八年
    一月二十二日以中監違字第裁六○－Ｌ00000000號
    裁決書依法對汽車所有人處改裁罰鍰四千五百元，責令檢驗
    ，並無違誤等語。
三、本件聲明異議意旨略以：依據臺中區監理所之回函，系爭車
    輛所違規一案二件為事實。因依不服所以至監理站申訴單位
    查此案件，第一項車頂加架載鋁梯，應以第十六條處理才合
    理，第二項八人座位改為五人座位，以十六條根本沒有這條
    文字證明，因此認為不應處罰此違規事件等語。
四、經查：
（一）駕駛人吳志能於九十七年十二月十八日十六時許，駕駛系
      爭車輛，在臺十九線九二‧五Ｋ處，因「擅自加裝車頂
      置物架放置鋁梯、擅自變更座位登記八人、變更為五人
      座」之違規，經嘉義縣警察局交通警察隊員警依違反道路
      交通管理處罰條例第十八條舉發，並由駕駛人親自簽收等
      情，為異議人所不否認，並有上開舉發通知單一張在卷可
      稽。且觀以卷附之採證照片及系車車輛之車籍資料，亦可
      見系爭車輛確有加裝車頂置物架放置鋁梯、座位登記八人
      變更為五人等變更設備之情形。
（二）再按汽車車身、引擎、底盤、電系等重要設備變更或調換
      ，或因交通事故遭受重大損壞修復後，不申請公路主管機
      關施行臨時檢驗而行駛者，處汽車所有人新臺幣二千四百
      元以上九千六百元以下罰鍰，並責令其檢驗，道路交通管
      理處罰條例第十八條第一項定有明文，已如前述。準此以
      觀，必限於車身、引擎、底盤、電系或類此之車輛「重要
      設備」之變換、修復未檢驗者，始得按諸本條規定加以處
      罰。又道路交通管理處罰條例或其相關法規，雖俱無「車
      身」之立法定義；然觀諸道路交通管理處罰條例第十八條
      第一項將「車身」與「引擎」、「底盤」、「電系」併列
      之立法方式，足見本條所指「車身」，應係與引擎、底盤
      、電系或類此重要設備無涉之車殼外觀。從而，依上開說
      明，「汽車車頂加裝置物架」屬汽車車身重要設備變更，
      應經公路監理機關檢驗合格後，辦理變更登記。查本件異
      議人於九十七年五月六日將系爭車輛進廠檢驗後，即自行
      在系爭車輛上加裝車頂置物架放置鋁梯，且未依規定施行
      檢驗及辦理登記一情，為異議人所不否認，並有系爭車輛
      於本案違規前即九十七年五月六日進廠檢驗之檢驗登記表
      、汽車檢驗紀錄表、驗車過程影片及照片、車籍資料等在
      卷可佐，故本件系爭車輛確有未依規定施行檢驗並辦理登
      記之違規事實，足堪認定，從而原處分機關依依道路交通
      管理處罰條例第十六條第一項裁罰洵無違誤。
（三）又查「座位」如有變更，亦應向公路監理機關辦理登記，
      道路交通安全規則第二十三條第一項定有明文，亦如前述
      ，查系爭車輛於違規當日確實拆除第三排座椅變更為貨車
      使用，為異議人所不否認，並有照片在卷可憑，則首揭法
      條規定，異議人應辦理變更登記始為適法，本件異議人既
      未依規定辦理變更登記，原處分機關爰依道路交通管理處
      罰條例第十六條第一項裁罰，亦無違誤。
（四）惟按行為人有本條例之情形者，應填製舉發違反道路交通
      管理事件通知單（下稱通知單），並於被通知人欄予以勾
      記，其通知聯依下列規定辦理：……二、受處分人非當場
      被查獲之駕駛人或行為人，舉發機關應另行送達之，道路
      交通管理事件統一裁罰基準及處理細則第十一條第一項第
      二款規定亦定有明文；且按處理違反道路交通管理事件，
      有關文書送達之程序，依行政程序法之規定，違反道路交
      通管理事件統一裁罰基準及處理細則第五條定有明文，是
      舉發通知單之送達程序應依行政程序法規定行之。又按公
      法上有特定相對人之意思表示或意思通知，除法律有特別
      規定者外，在非對話為之者，應以達到相對人時生效，所
      謂達到，則使相對人居於可得瞭解之狀態為已足，最高行
      政法院六十八年度判字第八三八號裁判可資參照。又行政
      程序法就行政機關所為有特定相對人之書面行政處分或行
      政行為之送達，於行政程序法第六十七條至第九十一條定
      有明文規定，同法第一百十條第一項復明定：「書面之行
      政處分自送達相對人及已知之利害關係人起；書面以外之
      行政處分自以其他適當方法通知或使其知悉時起，依送達
      、通知或使知悉之內容對其發生效力」。交通違規行為之
      舉發之性質，不論屬公法上有相對人之書面意思通知或行
      政處分，自應將書面（舉發通知單）送達於受通知人，或
      使其達於可得瞭解舉發通知單之內容之狀態，始完成舉發
      程序而發生效力。且交通違規事件之處罰，必須該違規事
      件業經合法舉發為前提；於逕行舉發之案件，猶須將舉發
      通知單送達於違規人，始生舉發之效力（臺灣高等法院九
      十五年度交抗字第一三四號交通法庭裁定即採同旨）。是
      於應處罰車輛所有人之事項，該所有人非查獲當場之駕駛
      人或行為人者，舉發機關於舉發通知單填製完成後，應將
      通知聯另行送達車輛所有人，始為合法。經查，本件舉發
      員警係於九十七年十二月十八日十六時許，在臺十九線九
      二．五公里處發現駕駛人吳志能所駕駛系爭車輛有上開違
      規情事，當場對駕駱人吳志能製單舉發等情，有上開警察
      局舉發違反道路交通管理事件通知單及嘉義縣警察局九十
      七年十二月三十日嘉縣警交字第○九七○○九一六二二號
      函等在卷可稽，然查道路交通管理處罰條例第十六條第一
      項第一款、第十八條第一項之違規，均係處罰汽車所有人
      ，本件異議人吳志源係系爭車輛所有人，並非當場被查獲
      之駕駛人，依道路交通管理事件統一裁罰基準及處理細則
      第十一條第一項第二款規定，舉發機關應另行送達之，惟
      查舉發機關並未對異議人另行送達，有本院公務電話紀錄
      表二紙在卷可稽，是本件違規事件舉發依前述尚未為合法
      之舉發，原處分機關自失向異議人合法裁處之依據，而異
      議人既未合法收受前開舉發通知單，本件原處分之作成程
      序即有不當。
（五）綜上所述，異議人確有如上之違規事實，已堪認定。異議
      人復未能提出有利證據以供調查，僅以前揭之詞置辯，實
      不足採信。惟異議人之異議雖無理由，且未就舉發程序部
      分聲明異議，然本件舉發程序既與法定程式有違，原處分
      機關遽予裁罰，容有未洽，自應撤銷原處分，由原處分機
      關另為適法之處理。
五、據上論斷，應依道路交通管理處罰條例第八十七條第二項、
    道路交通案件處理辦法第二十條前段之規定，裁定如主文。
中    華    民    國    98    年    4     月    28    日
                          交通法庭    法  官  莊秋燕
以上正本證明與原本無異。
如不服本裁定，應於送達後五日內，向本院提出抗告狀。
                                      書記官  楊賀傑
中    華    民    國    98    年    4     月    28    日


司法院資訊處製作；財團法人民間司法改革基金會備份。
